【裁判字號】    94,訴,6300
【裁判日期】    950110
【裁判案由】    清償借款
【裁判全文】
臺灣臺北地方法院民事判決              94年度訴字第6300號
原      告    華南商業銀行股份有限公司
法定代理人    乙○○
訴訟代理人    丁○○
被      告    北台工程有限公司
兼法定代理人  甲○○
右  一  人
訴訟代理人    王啟安律師
被      告    丙○○
上列當事人間請求清償借款事件，本院於94年12月20日言詞辯論
終結，判決如下：
    主  文
被告應連帶給付原告新台幣壹佰柒拾伍萬元，及附表所示之利息
與違約金。
訴訟費用由被告連帶負擔。
    事實及理由
甲、程序方面：
一、本件依兩造簽定授信約定書第15條之約定合意由本院管轄，
    合先敘明。
二、本件被告丙○○經合法通知，未於言詞辯論期日到場，核無
    民事訴訟法第386條所列各款情形，應依原告之聲請，由其
    一造辯論而為判決。
乙、實體方面：
一、原告主張：被告北台工程有限公司（下稱北台公司）於民國
    94年4月12日起邀同被告甲○○、丙○○為連帶保證人，向
    原告借款共計新臺幣（下同）200萬元，其借款期間自94年4
    月12日起至95年4月12日止，約定利息按原告之基準利率加
    碼年率2.276%計算，並隨原告基準利率變動而調整，按月付
    息，到期即將借款本金一次清償；如逾期違約，則逾期在六
    個月以內者，另按前揭利率之10%、逾期超過六個月者，另
    按前揭利率之20%加付違約金。詎被告並未依約履行，原告
    屢經催討，迄未清償，應依授信約定書第6條約定，視為全
    部到期。被告尚積欠本金175萬元，及附表所示利息及違約
    金，為此依消費借貸、連帶保證之法律關係，提起本訴。並
    聲明：如主文第一項所示。
二、被告方面：
  (一)被告北台公司法定代理人甲○○對積欠系爭借款、利息及違
    約金之事實並不爭執，惟辯稱：於91年間，受訴外人即被告
    甲○○之胞兄戊○○委託，擔任北台公司之名義負責人，惟
    北台公司業務均由戊○○負責處理，公司之大、小章亦由戊○○保管，待公司需要用印時，戊○○再以口頭告知被告甲○○，經甲○○同意後用印。甲○○僅為北台公司名義負責
    人。
  (二)被告甲○○辯稱：
    1.於93年4月間，訴外人戊○○與被告相約在北台公司所在
      地，戊○○表示有一份文件需要由被告親簽，被告因念及
      與戊○○乃屬至親且北台公司向來均正派經營，財務正常
      ，遂未加審視即於該「授信約定書」上簽名，當時並未提
      及借款事宜。
    2.又原告提供之授信約定書係屬企業經營者提出之定型化契
      約條款作為契約內容之全部或一部而定訂之契約，該契約
      第14條為定型化契約條款，非屬個別磋商條款，原告透過
      預先加註授信約定書第14條為「個別磋商條款」之方式，
      並未改變定型化契約條款之實質，且違反消費者保護法第
      12條第1項規定，亦屬違反誠信原則。且被告甲○○係在
      未經告知情況下，應戊○○要求，於93年4月12日在授信
      約定書上簽名，當時並無銀行人員在場對保，被告亦無從
      與銀行人員就授信約定書上之任何條款有所磋商，因此授
      信約定書第14條之約定徒具形式，原被告就約定內容並未
      合意。
    3.另授信約定書第14條之內容，預先擬定減輕銀行業者作業
      流程之便宜措施，使銀行業者日後得以「認章不認人」方
      式，完成授信契約之訂定，結果將使消費者負擔非其所能
      控制之危險，該條款違反消保法施行細則第14條第2款之
      平等互惠原則規定，依消費者保護法第12條第2項規定，
      則授信約定書第14條約定，應屬無效等語資為抗辯。並聲
      明：原告之訴駁回。
  (三)被告丙○○未於言詞辯論期日到場，亦未提出書狀作何聲明
    或陳述。
三、經查本件原告主張之事實，已據其提出借據影本一紙、授信
    約定書影本二紙為證，核屬相符，被告北台公司對原告主張
    之事實亦不爭執，應認為原告之主張，就被告北台公司、丙○○部分，堪信為真實。被告北台公司法定代理人甲○○雖
    辯稱：僅為名義負責人云云，惟查甲○○既為北台公司負責
    人，且亦代表北台公司於系爭借據及北台公司授信約定書上
    簽名及蓋章，自應負擔返還借款責任。是被告北台公司此部
    分所辯，並無理由。
四、次查被告甲○○固對上開授信約定書、借據之真正不爭執，
    惟辯稱系爭授信約定書違反消費者保護法第12條第1、2項規
    定云云。
  (一)經查系爭授信約定書第14條約定：「為便於嗣後立約人與貴
    行一切受（授）信往來（含立約人之保證行為），立約人茲
    同意，除另有約定外，憑後列留存印鑑式樣蓋（簽）於受（
    授）信契據，即生效力（本條為個別商議條款）」等語，有
    該約定書影本一份可證（本院卷第7頁）。且該項約定係以
    粗黑體字加以標示，被告甲○○亦於授信約定書末頁「對保
    簽章」欄簽名蓋章，而被告復不爭執該授信約定書上之簽名
    與蓋章為真正真正，又原告訴訟代理人丁○○亦當庭表示，
    簽訂本件授信約定書時伊在場，伊有向被告甲○○解釋所簽
    文件為何，並且就授信約定書做說明與個別磋商等語（本院
    卷第31頁）。從而被告甲○○若認該條款之約定將使其負擔
    無法控制之危險，亦即無法控制對於主債務人即被告北台公
    司之保證責任範圍，則被告甲○○自得選擇排除該條款，且
    並不因排除該約款而遭受任何經濟上之不利益。故被告甲○○既未排除該項約定，而同意將該個別商議條款列為授信契
    約之一部，則揆諸前開說明，被告自不得任意指摘該約款無
    效。從而被告所辯，並無理由，應認兩造確實就上開授信約
    定書及借據之內容成立連帶保證契約。
  (二)按所謂消費者，指以消費為目的而為交易、使用商品或接受
    服務者，消費者保護法第2條第1款定有明文。而本件授信約
    定書前言已明載：「立約定書人……與華南商業銀行……約
    定，立約人對貴行之一切受（授）信往來（含立約人之保證
    行為），願遵守左列各條款：第壹條：本約定書所稱一切債
    務，係指立約人對貴行所負之票據、借款、墊款、保證等債
    務及其他債務，並包括其利息、遲延利息、違約金、損害賠
    償及其他有關費用……」，足見系爭授信約定書係以規範兩
    造間票據、借款、保證等債權債務關係為目的，顯非以消費
    為目的而為交易，自無消費者保護法之適用。是被告甲○○
    以本件授信約定書上第14條之個別商議條款違反消費者保護
    法第12條及同法施行細則第14條之規定，應屬無效云云，並
    無理由。
  (三)綜上所述，原告依消費借貸及連帶保證契約請求被告連帶給
    付如主文所示之本金、利息及違約金為有理由，應予准許。
四、訴訟費用負擔之依據：民事訴訟法第85條第2項。
中    華    民    國    95    年     1    月    10    日
                        民事第六庭法  官  邱  琦
以上正本係照原本作成。
如對本判決上訴，須於判決送達後20日內向本院提出上訴狀。
中    華    民    國    95    年     1    月    10    日
                                  書記官  池東旭
附表
 ┌─────┬──────┬────┬─────────────────────┐
 │債權本金  │利  息  計  │年利率  │違  約  金  計  算  期  間  及  利  率    │
 │          │算  期  間  │        ├──────────┬──────────┤
 │          │            │        │ 逾期六個月以內按約 │ 逾期六個月以上按約 │
 │          │            │        │ 定利率加百分之十   │ 定利率加百分之二十 │
 ├─────┼──────┼────┼──────────┼──────────┤
 │壹佰柒拾伍│九十四年九月│百分之六│九十四年九月十二日起│ 九十五年三月十二日 │
 │萬元      │十二日起至清│點一一四│至九十五年三月十二日│ 起至清償日止       │
 │          │償日止      │        │止                  │                    │
 └─────┴──────┴────┴──────────┴──────────┘


司法院資訊處製作；財團法人民間司法改革基金會備份。
